臺灣高雄地方法院刑事判決　　　　　　　 94年度訴字第833號
公　訴　人　臺灣高雄地方法院檢察署檢察官
被　　　告　甲○○
被　　　告　乙○○
共　　　同　許再定律師
指定辯護人
上列被告因殺人未遂等案件，經檢察官提起公訴（94年度偵字第
2511號，本院判決如下：
    主  文
甲○○放火燒燬現供人使用之住宅，未遂，處有期徒刑年拾月
。扣案之瓦斯桶及打火機各壹個均沒收。
乙○○無罪。
    事  實
一、甲○○於民國94年1 月23日23時許，酒後自外返家，行經鄰
    居丙○○位於高雄市○鎮區○○街78號住處前，因不滿丙○○所飼養的狗對其吠叫即出手毆打，丙○○在屋內聽聞聲響
    乃出來察看，發現狗被毆流血而與甲○○發生口角，戊○○
    於屋內聽聞其父親丙○○與人發生爭執，乃出來探查而與甲○○發生口角，甲○○基於傷害人身體之犯意，與戊○○發
    生扭打，甲○○抱住戊○○後並將其壓制在地，舉腳踹踢戊○○，致戊○○受有右大腿、右膝挫傷淤青各10×10公分、
    7 ×3 公分之傷害，丙○○見狀將甲○○拉開，戊○○則返
    回屋內拿出拖把的木柄打甲○○，甲○○不敵先行離開，迅
    速返家自廚房及客廳神明桌上分別拿取瓦斯桶、打火機各1
    個，隨即跑出家門，明知火焰足以燒傷人仍承前開傷害人身
    體之犯意及明知高雄市○鎮區○○街78號係現供人居住使用
    之住宅，如以火點燃瓦斯若未即時撲滅，足以導致住宅燒毀
    ，然因心中之氣憤仍難平，竟基於放火燒燬現供人使用之住
    宅之直接犯意，至上開住處前，開啟瓦斯桶之開關閥，漏溢
    瓦斯，並以其所有之打火機點燃瓦斯桶所噴出之瓦斯，執意
    以火焰噴向該高雄市○鎮區○○街78號之大門致大門口之紗
    門窗薰黑燒灼。而丙○○一家人早已有所警覺，戊○○於門
    口查看，於前開鬥毆事件發生後約5 、6 分鐘許即發現甲○○與乙○○到來，乃喊他們來了隨即退回屋內。丙○○發現
    甲○○持瓦斯桶而以火焰噴向其住處之大門，乃自行打開大
    門然因閃避不及致其顏面遭受二至三度之火焰灼傷，丙○○
    隨即持住宅之高爾夫球桿揮打抵擋。丁○○亦衝出大門，亦
    因來不及退回，同遭瓦斯桶之火焰噴及致其顏面亦遭受二至
    三度之火焰灼傷，丁○○亦持旗竿揮打甲○○，甲○○明知
    火焰足以傷人，竟連續基於傷害人身體之概括犯意，不僅持
    瓦斯桶噴向丙○○住處大門對大門內有人開門探頭而出之時
    仍持續對之噴火，並嗣而亂揮噴火中之瓦斯桶抵擋丙○○、
    戊○○之高爾夫球杆及旗竿，藉以逼退丙○○等人，於亂揮
    中其火焰燒灼到籬笆欄杆與大門之間該小庭院所晾曬之衣服
    。丙○○、丁○○分持高爾夫球杆、旗竿向甲○○身體揮打
    並欲打落甲○○手持之瓦斯桶，甲○○因而受有臉部及左手
    腕撕裂傷，而甲○○亦持瓦斯桶亂揮，其噴出之火焰於丁○○持旗竿往前揮時灼傷丁○○右側上肢，甲○○亦持瓦斯桶
    噴出之火焰揮向丙○○亦致丙○○兩側上肢受灼傷，加計上
    開顏面灼傷之部位，總計致丙○○顏面及兩側上肢二至三度
    灼傷佔體表面積百分之七、丁○○右側上肢二至三度灼傷佔
    體表面積百分之四，甲○○手持噴火中之瓦斯桶，其雙手亦
    遭燒傷，乃將噴火中之瓦斯桶拋擲丟棄滾入該住宅門內之客
    廳約一公尺處致門口拖鞋受到燒灼，幸因己○○○見狀先用
    椅墊蓋住瓦斯桶，在屋內之戊○○再趨前關閉瓦斯桶，而於
    關閉之動作間，其右手食指因而燒傷（水泡1 ×1 公分）。
    該住宅之重要部分並未被燒燬，而未達喪失效用之損壞程度
    ，始未生燒燬該住宅之結果，僅造成該住宅之紗門窗、椅墊
    、衣物及拖鞋等物燒燬。經己○○○等人報警，嗣於同日23
    時40分許，為警在上址逮捕甲○○，並扣得瓦斯桶及打火機
    各1 個。
二、案經丙○○、丁○○、戊○○訴由高雄市政府警察局前鎮分
    局報請臺灣高雄地方法院檢察署檢察官偵查起訴。
    理  由
壹、程序方面
一、按被告以外之人（包括證人、鑑定人、告訴人、被害人及共
    同被告等）於審判外之陳述雖不符刑事訴訟法第159條之1至
    第159 條之4 等4 條之規定，而經當事人於審判程序同意作
    為證據，法院審酌該言詞陳述或書面陳述作成時之情況，認
    為適當者，亦得為證據；當事人、代理人或辯護人於法院調
    查證據時，知有刑事訴訟法第159 條第1 項不得為證據之情
    形，而未於言詞辯論終結前聲明異議者，視為有前項之同意
    ，同法第159 條之5 定有明文。本件告訴人丙○○、丁○○
    、戊○○、己○○○均曾於警詢中為陳述，其性質屬傳聞證
    據，而告訴人丙○○、丁○○、戊○○於警詢之陳述核與其
    於本院審理時之證述大致相符，本應無證據能力，又其等所
    為之上開警詢筆錄內容，經本院審理時予以提示並告以要旨
    ，且各經檢察官及被告等人表示意見，當事人已知上述筆錄
    乃傳聞證據，且均未於言詞辯論終結前對該等筆錄內容異議
    ，辯護人亦具狀表示對被告以外之人審判外之陳述之證據能
    力沒意見，僅爭執證明力等情，依上開規定，應已同意其有
    證據能力，本院審酌上開筆錄作成時，距案發時間較近，亦
    無人情施壓或干擾，亦無不當取供之情形，且筆錄均經被詢
    問人朗讀無訛後簽名於筆錄末頁，本院認為以之作為本案之
    證據亦屬適當，是其於警詢中之證言自具有證據能力。
二、按被告以外之人於偵查中向檢察官所為陳述，除顯有不可信
    之情況者外，得為證據，刑事訴訟法第159 條之1 第2 項定
    有明文。本件被告對於證人丙○○、丁○○、戊○○、己○○○於檢察官偵查中所為之陳述，未曾提及檢察官在偵查時
    有不法取供之情形，亦未反對該項供述得作為證據，亦無證
    據可證明上開供述有顯不可信之情況，依上開規定，前開丙○○等人於偵查中之供述自應有證據能力。
貳、實體方面
一、有罪部分：
    (一)認定本件犯罪事實理由如下：
      1.被告甲○○固坦稱有於94年1 月23日23時酒後自外返家
        ，行經鄰居丙○○上開住處前，因丙○○所飼養的狗對
        其吠叫即出手毆打，與丙○○發生口角，並與戊○○發
        生拉扯爭執，惟辯稱伊是被人家打而逃回家云云，然查
        ，前開丙○○在屋內聽聞聲響，發現所飼養之狗被毆流
        血因而與甲○○發生口角，而戊○○聽聞其父親丙○○
        與人發生爭執，乃與被告甲○○發生口角，甲○○基於
        傷害之犯意與戊○○發生扭打，甲○○抱住戊○○後並
        將其壓制在地，舉腳踹踢戊○○等情，已據證人丙○○
        、丁○○、戊○○於警詢、偵查及本院審理中證述明確
        ，互核無訛，並有國軍高雄總醫院附設民眾診療服務處
        診斷證明書1 紙在卷，觀該驗傷診斷證明書上記載戊○○受有右大腿、右膝挫傷淤青各10×10公分、7 ×3 公
        分之傷情，（其手部燒傷為證人戊○○關瓦斯桶時所造
        成），又互核證人丙○○於本院審理時所供述之甲○○
        用腳踢戊○○2 下，右下肢上方靠近腹部處等語，堪認
        該傷勢應係先前口角時甲○○與戊○○互毆時所造成，
        至戊○○對其傷勢之來由，雖證人戊○○於警詢稱：「
        乙○○攻擊他右大腿，持瓦斯桶之人點燃瓦斯後向我攻
        擊致我右食指燒傷」（見警卷第20頁），然於偵查中證
        稱：「腳瘀血是在我將瓦斯桶關掉後，乙○○拿鐵管打
        我造成的」（見偵卷第33頁），又於本院審理時稱：「
        身上的傷是看到警察時衝出去被乙○○打到的，我也不
        確定」、「我爸爸說我被甲○○踹，踹2 下沒有錯。我
        右膝的傷，是警察來時，抓被告受傷的，我抓住被告之
        後，警察才來，我的傷如何造成不確定，因為現場很亂
        」（見本院卷第145 、153 頁）等語，可見，證人戊○○對於其腿部及右手指之傷害究係乙○○或甲○○何人
        造成，抑或乙○○於何時持鐵棒打到，均不甚明確，顯
        見其自身並無法明確指出身上所受傷害之由來，然本院
        佐以證人丙○○於本院審理時稱：「戊○○有與被告甲○○扭打，戊○○被壓著，當時不知道有無受傷。甲○○用腳踢戊○○二下。那是後來才知道是右下肢上方靠
        近腹部處」等語（見本院卷第第146 頁），而被告甲○○於案發前確與證人戊○○互有推擠、肢體衝突，是而
        證人丙○○所言應非虛假，堪認戊○○上開腿部傷勢為
        被告甲○○於先前鬥毆時所造成，甲○○此部份之傷害
        犯行應甚明確。
      2.至於甲○○因不敵丙○○一家人遂先行返家於氣憤之情
        緒持續下，遂拿取自有之瓦斯桶、打火機隨即返回丙○○住處，打開瓦斯桶之開關閥，並以打火機點燃溢漏之
        瓦斯桶使之起火並噴向丙○○住宅大門之事實，已據證
        人丙○○於警詢、偵查、及本院審理時證述「... 我兒
        子與該名男子發生拉扯雙方倒在地上，... 拉開後該名
        男子即甲○○即離開，.. .. 我看見外面有火光，甲○○手拿起火之瓦斯桶從外面噴到裡面，我拿高爾夫球杆
        ，我兒子丁○○拿旗竿，就打他制止他，當時我的臉及
        手被瓦斯桶燒傷...（警卷第12至14頁）」、「... 將
        他們2 人分開，戊○○拿1 支拖把的柄打甲○○2 下，
        甲○○就離開，過5 、6分鐘，甲○○拿1 個瓦斯桶噴
        火往我們家大門噴，我打開大門就被他噴到臉受傷，我
        忍痛拿高爾夫球杆抵抗，他仍繼續對我噴火，所以我的
        手也燒傷（偵卷第31至32頁）」、「甲○○瓦斯桶拿在
        手上，我2 個兒子及太太仍在屋內，我1 人擋在門外，
        我衝出去1 人擋2 人，火燒時戊○○在客廳，我太太在
        打電話報警，丁○○在門外滅火，火沒有很大，我拿高
        爾夫球杆與被告2 人對抗，甲○○拿火噴我兒子，我沒
        有打到甲○○，我在對抗乙○○，我兒子在救火，沒有
        人在對抗甲○○，是甲○○自己拿瓦斯桶亂揮（本院卷
        第14 7至148 頁）」等語。另證人丁○○證稱：「...
        事發當時甲○○持瓦斯桶點火燃燒噴向我及我父親，致
        使我及我父親嚴重燒傷，欲致人於死地，且將燃燒中之
        瓦斯桶丟向我客廳，我要提傷害告訴（警卷第15至16頁
        ）」、「... 雙方發生理論，戊○○與甲○○發生扭打
        ，被甲○○壓在地上，甲○○踹他，... 戊○○返屋拿
        1 支拖把柄打甲○○2 、3 下，甲○○就走了，我拿高
        爾夫球杆及旗竿放在我家圍牆內，戊○○在門口查看，
        說他們來了，我就衝出去被火噴到，我就往旁邊移動，
        甲○○就拿火噴到我的手，我一手擋住一手拿旗竿往前
        揮就被燒傷，後來就沒火，不知何人關閉，我就跑向前
        推開被告2 人，警察也於此時到場... 我父親拿球杆與
        甲○○抵抗、戊○○退回屋內我沒注意他有無被打（偵
        卷第15至16頁）」、「... 過沒幾分鐘我弟弟戊○○說
        對方帶1 個人來，我們拿一些棍棒類擋，我們不敢太靠
        近所以拿長東西擋，甲○○對著我家也對著站在門外的
        我噴火，我父親與戊○○站在門口與乙○○打鬥，乙○○拿棍棒打，家人也用棍棒抵抗，之前我沒有找到棍棒
        類東西所以用手擋，手就被燒到，後來找到竹竿我一手
        遮臉一手用竹竿擋他，手被燒到很痛（本院卷第139 頁
        ）」等語。至於戊○○自警詢、偵查迄本院均稱在門口
        查看，他們來了就退回屋內，被父親擋在家裡，無法出
        去與被告2 人對抗等語。觀證人丁○○上開證述，其於
        偵訊時稱：我拿旗竿、球杆放在自家圍牆內，戊○○在
        門口查看，說他們來了，我就衝出去被火噴到、我父親
        丙○○拿球杆與甲○○抵抗、弟弟戊○○退回屋內等語
        ，然於審理中則稱：我之前沒有找到棍棒類東西所以用
        手擋，手就被燒到，後來找到竹竿我一手遮臉一手用竹
        竿擋他，我父親與戊○○站在門口與乙○○打鬥，其對
        於球杆、旗竿是否事前已有準備以防甲○○再度挑釁此
        點供述前後不一，且對於其父親係與乙○○或甲○○對
        抗？戊○○有無加入鬥毆等情，前後供述亦有不符。另
        證人丙○○對於其自己有無持球杆毆打甲○○，所供述
        前後亦有矛盾，然丙○○供述「甲○○持瓦斯桶往其大
        門噴火，而其適正由大門衝出阻擋且臉部與手受燒傷，
        伊出來對抗」之供述則自始如一。而丁○○供述「有拿
        旗竿往前揮手，就被燒傷，戊○○在門口查看，說他們
        來了，我就衝出去被火噴到」之供述亦自始如一，堪認
        被告係向丙○○之住宅大門放火而非往人之身體放火，
        而丙○○、丁○○臉部之所以受傷，係因開門欲外出抵
        擋甲○○而因閃避不及始遭火灼，而丙○○兩側上肢受
        灼傷以及丁○○右上肢受到灼傷，衡情應係出大門後，
        甲○○揮動瓦斯桶所噴出之火焰因躲避不及而受灼，應
        可認定。按打開瓦斯桶使之瓦斯溢漏並加以點火，以該
        火焰對人揮動，衡情將致人受傷，如受灼嚴重甚至將導
        致更嚴重之後果，此為一般常識，甲○○為一成年有正
        常智識之人，實難諉為不知，其對於丙○○住處大門噴
        火，已然著手放火燒毀現供人使用之住宅之行為，而其
        對於大門內有人欲外出時竟不加以閃避，仍持續噴火動
        作因而致丙○○及丁○○之臉部均到灼傷，其執意為之
        ，有傷害他人身體之直接犯意，其意欲甚為明顯。本院
        再綜合證人丙○○、丁○○、戊○○上開警詢、偵訊及
        本院審理時之所述，以及衡之常情，如有引燃之瓦斯桶
        類之危險物品遭人以之為武器持往自己之居家揮舞挑釁
        ，一般人深怕該引燃之火勢會損毀自家財物，衡情均會
        嘗試除去該危險，是證人丁○○、丙○○於警詢、偵查
        所稱有拿高爾夫球杆，拿旗竿，打他制止他等語，意即
        證人為保護家產、家人而有主動出手攻擊以制止甲○○
        之放火行為之事實，應堪認定。而證人戊○○因先前與
        甲○○發生鬥毆有持拖把柄毆打甲○○之情，已據證人
        丙○○、丁○○證述如前，證人戊○○亦坦承有此衝突
        行為，而其於甲○○先前氣憤離去之時，為防甲○○返
        回報復，乃於門口查看，並果然看見甲○○速去速返後
        ，戊○○乃返回屋內，而其年邁之父親與兄弟丁○○與
        他人對峙之時，其未出門加入捍衛，據其稱因父親擋在
        門口伊無法外出，此點亦與丙○○前開證詞相符，堪認
        丙○○及丁○○係害怕甲○○因不服氣先前被毆打，而
        持瓦斯桶點火意欲報復戊○○，故而阻擋戊○○不讓其
        外出參與，其當係基於親情、害怕戊○○遭到甲○○之
        強烈攻擊故而不願意戊○○再出現於甲○○之面前引起
        甲○○更強烈之憤恨。本院由甲○○攜帶危險易燃之瓦
        斯桶前來林家時，係對林家大門放火而非對人身加以放
        火，以及丙○○、丁○○深怕遭火灼傷因而以旗竿、球
        杆等長條形器具加以抵擋，顯見其2 人根本不敢欺身靠
        近甲○○，由當時雙方持有之對抗工具之優劣立知，而
        甲○○並無利用其工具上之優勢，強行靠近丙○○等人
        以迫使其後退，更無利用丙○○等人不敢太過靠近火勢
        而強行進入林家客廳內對戊○○尋仇報復，顯見其最初
        之犯意應係放火洩憤而無所謂致人於死之堅強意念。故
        告訴人丁○○等人所稱對方欲置其家人於死地等語，應
        屬誇大。然因打開瓦斯桶使之瓦斯溢漏並加以點火，製
        造火焰而對人揮動，衡情將致人受傷，甲○○實難諉為
        不知，已如前述，則其除對於丙○○住處大門噴火，已
        然著手放火燒毀現有人居住使用之住宅，且因住宅內有
        人立即出而對抗，甲○○仍以火焰對著向其攻擊之人，
        雙方行為形同互毆，被告甲○○有傷害犯意甚明，而甲○○之所以返家持瓦斯桶、打火機再次前往林宅，無非
        係因以腳踢戊○○成傷後反遭戊○○持拖把柄毆打，心
        中憤恨難平，其備妥瓦斯桶等工具後隨即返回林家挑釁
        ，堪認係延續其先前之傷人而有概括之傷害犯意。
      3.又被告甲○○將該正噴火之瓦斯桶丟入丙○○等人住處
        客廳內，由己○○○先以椅墊蓋住瓦斯桶，戊○○再趨
        前關閉瓦斯桶，該椅墊因而遭薰黑燒毀、戊○○之右手
        食指亦因而受傷起水泡等情，已經告訴人即證人丙○○
        、丁○○、戊○○、己○○○於警詢、偵查中證述在卷
        （見警卷第16頁至第20頁、偵卷第31頁至34頁），並有
        椅墊薰黑燒毀之照片、診斷證明書等在卷可考。本院觀
        諸上開被告甲○○與證人丙○○及戊○○發生爭執緣由
        、被告甲○○如何點燃瓦斯桶及噴火燃燒之相關位置情
        節，以及瓦斯桶落地原因、位置、熄火原因等節，前開
        證人丙○○等人歷次證述均相符，且互核一致，是認證
        人上開所證，應非虛假。證人即共同被告乙○○固於本
        院審理時以證人身分作證證稱：瓦斯桶是遭丙○○高爾
        夫球桿亂揮，掉在木門邊，即無打鬥，伊叫戊○○拿進
        去，戊○○則拿地毯蓋住後拉進去等語（本院卷第15 1
        頁至15 2頁），然經證人丙○○等否認於卷，再以被告
        甲○○當時持瓦斯桶、乙○○持鐵棒與持竹竿之證人丁○○、持高爾夫球桿之丙○○互有對峙、打鬥僵持，證
        人戊○○則在客廳裡，該噴火之瓦斯桶屬高危險物品，
        倘瓦斯桶著地，依常理應即在落地處或將之推至住處外
        設法滅火，以防止更多損害發生，顯無將之拖至屋內以
        生火勢蔓延之可能，況以依當時打鬥混亂及被告與證人
        丙○○間相對位置以觀，證人戊○○位於屋內，門口則
        由丙○○、丁○○阻擋被告甲○○、乙○○，戊○○要
        無可能在打鬥突然停止之狀態下安然將瓦斯桶拖入屋內
        ，從而共同被告乙○○上開所證，顯與常理有悖。
      4.按刑法第173 條第1 項放火燒燬現有人使用之住宅罪，
        其直接被害法益，為一般社會之公共安全，雖同時侵害
        私人之財產法益，但仍以保護社會公安法益為重，況放
        火行為原含有毀損性質，而放火燒燬現供人使用之住宅
        罪，自係指供人居住房屋之整體而言，應包括墻垣及該
        住宅內所有設備、傢俱、日常生活上之一切用品。故一
        個放火行為，若同時燒燬住宅與該住宅內所有其他物品
        ，無論該其他物品為他人或自己所有，與同時燒燬數犯
        罪客體者之情形不同，均不另成立刑法第175 條第1項
        或第2 項放火燒燬住宅以外他人或自己所有物罪（最高
        法院79年台上字第14 71 號判例意旨參照）；又按所謂
        燒燬，指火力燃燒，使特定物全燬，或雖未全燬，而已
        達喪失效用之程度即為既遂，否則僅屬未遂。查本件被
        告甲○○將瓦斯桶打開溢出氣體，以打火機點燃，復將
        該噴火之瓦斯桶對著丙○○住宅大門直噴，該時已然著
        手實施放火行為，惟經告訴人己○○○以椅墊蓋住瓦斯
        桶，戊○○立即關閉瓦斯桶，是使告訴人前開位於高雄
        市○鎮區○○街78號住處僅紗門窗、椅墊、衣物及脫鞋
        等物燒毀，如前所述，可見該著火處之建物未生喪失效
        用程度之燒燬結果，至於甲○○有無丟瓦斯桶入告訴人
        上開住處客廳之行為，本院採信證人丙○○等之證詞認
        為甲○○確有丟擲瓦斯桶之行為而不採信乙○○之證詞
        ，已如前述，亦即甲○○客觀上有丟擲瓦斯桶之接續放
        火動作，然被告甲○○丟擲之緣由，據被告甲○○供稱
        已經忘記等語，其主觀上是否有持續對住宅放火之犯意
        因而為上開丟擲動作，仍應憑證據認定之，本院觀甲○○雙手同受有灼傷，有高雄醫學大學附設中和紀念醫院
        診斷證明書乙份可證（見警卷第36頁），是其能否一直
        雙手持穩點燃中之瓦斯桶，實有疑問，一般人對於雙手
        遭燒傷以及火源甚為接近自己身體時，衡情於無法忍受
        火勢時均會有甩手之慣性動作，而火一上身瞬間即無法
        忍受，是以能否要求拋擲火源之人事先看好方向才拋擲
        或甩手脫離火源？是本院認甲○○縱有拋擲瓦斯桶而瓦
        斯桶不論是直接進入或滾入林家客廳，以甲○○雙手亦
        遭燒傷衡情無法忍受此痛苦，實難苛責其拋擲前需看好
        方向，況該瓦斯桶一進入林家隨即由戊○○等人加以關
        閉開關閥熄滅火勢，甲○○當知林家之人應會迅速熄滅
        火源以保護家產，故甲○○拋擲瓦斯桶，無異拋棄手中
        利器，其用意應非企圖擴大放火範圍，是本院認應係其
        已無法忍受雙手所受之燒傷而丟擲該瓦斯桶。戊○○因
        而右手食指受有起水泡之傷害，此肇因於甲○○先前之
        點火行為，是甲○○對戊○○之右手食指所受之傷害亦
        不得謂不需負責，亦即戊○○之右手食指之傷害與甲○○之點火行為應有相當因果關係，應堪認定。
      5.此外，告訴人丙○○、丁○○因遭受被告甲○○以瓦斯
        桶噴火波及，致丙○○受有顏面及兩側上肢二至三度灼
        傷佔體表面積百分之七，丁○○則受有右側上肢二至三
        度灼傷佔體表面積百分之四之傷勢，戊○○遭甲○○以
        腳踹而受有右大腿、右膝挫傷淤青各10×10公分、7 ×
        3 公分以及不得不關緊瓦斯桶致其右手因而觸及溫度甚
        高之瓦斯桶開關閥，造成右手食指起水泡（1 ×1）公
        分之傷害，有國軍左營醫院附設民眾診療服務處之診斷
        證明書3 紙在卷可佐（見警卷第37頁、第38頁）；案發
        現場即告訴人丙○○上開住處，遭火燃燒，造成住處之
        紗門窗、椅墊、家門庭前晾曬衣物及拖鞋等物燒燬，此
        經證人丙○○、丁○○、戊○○、己○○○證述明確，
        並有現場照片12張附卷可考。此外，亦有被告甲○○犯
        罪所用之瓦斯桶、打火機各1 個扣案可資佐證。
      6.甲○○雖否認有放火之故意，辯稱：伊當時喝酒返家，
        意識不清，因被人打，所以拿瓦斯桶點火想嚇嚇他們，
        不知會造成危險，直到醫院意識才清醒云云。經查：
        (1)被告甲○○因毆打鄰居丙○○所飼養的狗，遭丙○○
          責罵且遭戊○○持拖把木柄棍打逼退，因而心有不滿
          ，憤而返家取出瓦斯桶、打火機回到丙○○住處前，
          為其犯案動機，又本案發生時間係在深夜，被告吳文
          華明知告訴人丙○○全家均在屋內，猶至告訴人住處
          前，將瓦斯桶打開以打火機點燃，逕朝告訴人住處延
          燒火勢，雖見告訴人丙○○、丁○○探頭觀望，仍執
          意噴火，丙○○、丁○○隨手拿起長棒物品如球桿、
          竹竿等以阻擋被告甲○○，然丙○○、丁○○、林育
          山猶受到前述之灼傷等傷情，甲○○見丙○○、林宏
          濱以長棍等物抵擋，於雙手遭燒傷之際更知悉將噴火
          、甚有爆炸危險之瓦斯桶拋下，幸因己○○○連忙將
          落地之瓦斯桶以椅墊蓋住，戊○○動手將瓦斯桶關閉
          。依據上開各情，堪已認定被告甲○○有放火燒毀上
          開現供人使用之住宅之犯意，顯見其犯意不單僅係恐
          嚇而已，如其僅有單純恐嚇犯意，則其以瓦斯桶作勢
          點火以足以使他人心生畏懼，又何須再為實害之放火
          行為？是其所辯僅出於恐嚇犯意云云，屬卸責之詞。
        (2)辯護人雖以被告甲○○縱然拿瓦斯桶去現場，但當天
          被告甲○○因飲酒過量而意識不清，此屬於無意識之
          犯罪行為而為辯護意旨。然查：
          按行為人因故意或過失而自陷於無責任能力或限制
            責任能力之狀態，且在此狀態下實現構成要件，學
            說上稱為「原因自由行為」。關於原因自由行為，
            行為人在實現構成要件之瞬間，雖無意思決定之自
            由，但在導致無責任能力或限制責任能力之原因設
            定階段，仍有意思決定之自由。又行為人是否具有
            責任能力，雖係以行為當時之精神狀態而作決定，
            惟該陷於無責任能力或限制責任能力之狀態，係因
            行為人之故意或過失所造成，行為人因可歸責於自
            己之過錯，致自陷於精神障礙之狀態，而在精神障
            礙之狀態下實現不法構成要件，自應對其行為負責
            。況且，原因自由行為實含有前後相續而不可分之
            原因階段與行為階段，刑法對此等行為之評價，不
            應只限於行為階段，而應同時兼顧原因階段。由於
            行為人在原因設定階段仍有意思決定之自由，故仍
            具有完全責任能力，而無刑法第19 條 之適用，合
            先敘明。
          被告甲○○自始均稱：案發當時伊酒後意識不清，
            只知道被人打云云，而經本院函請高雄醫學大學附
            設中和紀念醫院鑑定被告於行為當時有無達精神耗
            弱或心神喪失之程度，鑑定結果略認：「吳員（即
            被告甲○○）偏向為酒精濫用之個案，吳員陳述對
            事發當時狀況記憶模糊，而點燃瓦斯桶之後記憶完
            全喪失，依事發後吳員之酒精血中濃度，整體精神
            狀態及當時犯案情形，個案犯案當時應為受酒精影
            響而造成精神耗弱之狀態，但個案之前已有前例，
            且飲酒乃自行招致之行為，與精神疾病在急性期的
            精神耗弱不同」等情，有財團法人私立高雄醫學大
            學附設中和紀念醫院94年7 月11日函覆精神鑑定報
            告書乙份附卷可考（見本院卷第81頁至第86頁），
            綜合前情以觀，足認被告甲○○於行為時確因案發
            當時飲酒而有精神狀態受有酒精影響之情形。惟被
            告甲○○前有醉酒駕車之前科，有臺灣高等法院被
            告前案紀錄表1 份在卷足憑，被告甲○○顯已明知
            自己精神狀態在喝酒後易有犯罪不當之行為，猶於
            為本案放火、傷害犯行前飲酒，其於本案之精神耗
            弱狀態乃因其自己為本案犯行前自行飲酒所招致，
            而為學說上所稱「原因自由行為」，學理通說對此
            類行為之罪責，咸認為無阻卻或減輕罪責之適用，
            再以94年1 月7 日修正之刑法第19條第3 項定以「
            因故意或過失自行招致精神障礙或心智缺陷者，其
            行為不適用前二項不罰或減輕其刑」之規定，即將
            上述學理通說予以明文化，徵諸上開立法趨勢，被
            告甲○○飲酒後自陷減低其識別能力之原因自由行
            為，應排除刑法第19條減輕罪責之適用（參酌最高
            法院28年上字第3816號判例要旨），更可知立法者
            認為自陷精神耗弱狀態下所為之不法行為，仍應負
            完全之責任。本件事證明確，被告甲○○上開犯行
            ，堪以認定。
    (二)論罪科刑部分：
      1.核被告甲○○所為，係犯刑法第173 條第3項、第1 項
        之放火燒燬現供人使用之住宅未遂罪、刑法第277 條第
        1 項之普通傷害罪。公訴意旨雖以被告甲○○於上開時
        、地，亦萌生殺人犯意，在該住宅前溢漏瓦斯點火而著
        手實施殺人行為，嗣經遭人撲滅火災致未得逞。因認被
        告犯有刑法第271條第2 項、第1 項之殺人未遂罪。然
        本院按，刑法上之殺人未遂罪，必須開始實施構成殺人
        犯罪要件內容之殺害行為，足以使人確實識別殺人犯意
        之存在，始得謂為著手於殺人犯罪事實之實行；又刑法
        殺人未遂罪，客觀上須有殺人之行為，主觀上亦須有殺
        人之犯意為要件，至殺人犯意之有無，係以下手加害時
        ，有無死亡之預見為斷（最高法院70年度台上字第2085
        號、91年度台上字第4893號判決意旨足參）。訊據被告
        甲○○堅決否認有何被訴殺人未遂犯行，又公訴人所舉
        證據僅足以認定被告甲○○有前揭放火燒毀被害人住宅
        未遂犯行，然被告甲○○此一放火行為是否當然足可認
        定其有殺害被害人犯意，揆諸前開說明，仍須以積極證
        據認定之，自難僅以被告甲○○明知被害人在屋內，又
        起火燃燒瓦斯桶等情，遽認被告甲○○有以放火行為致
        火勢延燒殺害被害人之犯意。本件被告甲○○雖有著手
        放火，然被害人因先前發生之扭打鬥，不僅未隨即入睡
        ，反而更加警覺，此由證人戊○○於屋外查看並立即通
        報家人一情即可得知，且被害人亦目睹被告甲○○點火
        並往被害人住家大門噴之，足徵客觀上，被告甲○○並
        非有意趁被害人或附近旁人全然不知，而以放火為殺人
        之手段；又被告甲○○當時雖知被害人身處屋內而向大
        門噴火致紗門窗毀損，然僅止於紗門窗之毀損而已，被
        害人隨即持棒棍類物品反擊，而甲○○面對被害人之反
        擊，其縱有被害人所稱之亂揮瓦斯桶，衡情應係甲○○
        面對被害人以棍棒加身之際，持其手中唯一之利器反擊
        藉以逼退為保護自己家園而出擊之被害人，亦證主觀上
        ，被告甲○○應無欲藉放火而有戕害被害人生命之預見
        。從而尚乏確切之積極證據足認被告前揭放火行為即屬
        殺人犯行之著手，再觀被害人所受之傷勢範圍亦非廣大
        ，被告如果真心存殺意，其只需將點燃之瓦斯桶直往被
        害人身上丟擲火焰即可，被害人既持長棍棒藉以阻隔與
        甲○○之間之距離，顯見害怕火焰上身，然被害人丙○○等人均僅稱甲○○亂揮瓦斯桶等語，並無人指稱甲○○持瓦斯桶向任何被害人之身上丟擲靠近以圖燒死被害
        人，充其量甲○○揮舞瓦斯桶應係於阻攔推拉間藉以逼
        退被害人而已。固然瓦斯桶遇火可能突然發生爆炸，然
        甲○○及其弟弟乙○○均在現場，則甲○○豈有因一時
        之憤恨而生二家同死之意思。據上各節，被告甲○○所
        辯其無被訴殺人未遂犯行，應可採信。查無其他積極證
        據證明被告甲○○有何被訴殺人未遂犯行，被告甲○○
        此部份放火行為造成被害人受傷應成立普通傷害罪，又
        被告甲○○於本院審理中已經就其並無殺意且對被害人
        造成傷害之情，表示其意見及歉意，應認已就造成被害
        人傷情之部分加以辯解，於事實同一性範圍內，本院爰
        變更起訴法條為普通傷害。被告甲○○打開瓦斯桶以打
        火機引燃火勢，而著手於放火行為之實施，惟未達喪失
        效用之程度，僅屬未遂，爰依刑法第26條前段之規定，
        按既遂犯之刑度減輕其刑。被告甲○○以腳踹戊○○並
        以火勢燒傷丁○○、丙○○、又因其先行之放火行為致
        戊○○於熄滅火勢時右手食指遭受起水泡之傷害，所犯
        連續數行為構成要件相同，顯基於概括之犯意而為，為
        連續犯應依刑法第56條連續犯之規定以一罪論並加重其
        刑，又被告甲○○在客觀上僅有一個放火行為，故其所
        犯上開放火燒燬現供人使用之住宅未遂、連續傷害人之
        身體二罪間，係以一行為而觸犯數罪名，為想像競合犯
        ，應依刑法第55條想像競合犯規定，從一重論以放火燒
        燬現供人使用之住宅未遂罪。
      2.爰審酌被告甲○○具高職畢業之智識程度，因不滿鄰居
        所飼養的狗對其吠叫而與鄰居有口角、肢體爭執，不思
        理性解決紛爭，竟於酒後放火對公眾生命、財產、安全
        造成危害，犯後否認部分犯行，至今未與告訴人達成和
        解賠償損害及其他一切情狀，然念其自身同受有傷害應
        已受有部分教訓，本院酌情量處如主文所示之刑。扣案
        之瓦斯桶、打火機各1 個，為被告甲○○所有供本案放
        火犯罪所用之物，經被告甲○○供陳在卷（見本院卷第
        158 頁），應依刑法第38條第1 項第2 款規定，諭知宣
        告沒收。
二、無罪部分：
    (一)公訴意旨略以：甲○○返家後因不滿被人毆打，隨拿起瓦
      斯桶一桶衝出，乙○○則尾隨在後，二人基於殺人犯意之
      聯絡，明知上址係有人使用之住宅且點燃瓦斯後噴向他人
      會使人生命遭受危害，由甲○○打開瓦斯桶使瓦斯逸出，
      再點燃打火機點火後噴向丙○○住處大門，丙○○、丁○○閃避不及被火燒傷，丙○○遂拿起高爾夫球桿抵抗，甲○○乃大喊「要給你死」且繼續對丙○○、丁○○噴火，
      致丙○○顏面及兩側上肢二至三度灼傷佔體表面積百分之
      七、丁○○受有右側上肢二至三度灼傷佔體表面積百分之
      四，乙○○則隨手拾起地上鐵管毆打丙○○，並對甲○○
      喊叫：「將瓦斯桶丟進屋內讓它爆炸」，甲○○即將仍在
      噴火之瓦斯桶丟進客廳，造成丙○○住處之紗門、紗窗、
      座墊、衣物及拖鞋等物燒燬，己○○○見狀先用椅墊蓋住
      瓦斯桶，戊○○再趨前關閉瓦斯桶，始未燒燬房屋，乙○○見狀復持鐵管毆打戊○○，致戊○○受有左手食指燒傷
      、右大腿右膝挫傷瘀青等傷害，因認被告乙○○涉犯刑法
      第173 條第3 項、第1 項放火現供人使用之住宅未遂罪、
      同法第271 條第3 項、第1 項之殺人未遂罪嫌，並與被告
      甲○○就前開犯行有犯意聯絡及行為分擔等語。
    (二)按被告未經審判證明有罪確定前，推定其為無罪。犯罪事
      實應依證據認定之，無證據不得認定犯罪事實；不能證明
      被告犯罪者，應諭知無罪之判決，刑事訴訟法第154 條第
      1 項、第2項 、第301 條第1 項定有明文。次按認定不利
      於被告之事實，須依積極證據，苟積極證據不足為不利於
      被告事實之認定時，即應為有利於被告之認定，更不必有
      何有利之證據；且被告否認犯罪所持之辯解縱屬不能成立
      ，仍非有積極證據足以證明其犯罪行為，不能遽為有罪之
      認定；而認定犯罪事實所憑之證據，雖不以直接證據為限
      ，間接證據亦包括在內，然而無論直接或間接證據，其為
      訴訟上之證明，須於通常一般之人均不致有所懷疑，而得
      確信其為真實程度者，始得據為有罪之認定，倘其證明尚
      未達此一程度，而有合理懷疑存在時，事實審法院復就其
      心證上理由予以闡述，敘明其如何無從為有罪之確信，因
      而為無罪之判決，尚不得任意指為違法，此分別有最高法
      院30年上字第816 號判例、30年上字第1831號判例、76年
      台上字第4986號判例可資參照。
    (三)公訴人認被告乙○○涉有上揭犯行，無非係以：1.被告乙○○承認持鐵管與丙○○、丁○○及戊○○等人拉扯之供
      述；2.證人丙○○證述以：(1)乙○○叫甲○○；「將瓦斯
      桶丟入屋內讓它爆炸」；(2)乙○○在甲○○對人噴火時，
      丙○○抵抗，乙○○持鐵管毆打丙○○，使甲○○得以放
      火等情，認被告乙○○與甲○○有殺人、放火之故意及犯
      意聯絡；3.證人戊○○證述以：乙○○於甲○○放火時，
      未加阻止等情，是認被告乙○○與甲○○有殺人、放火之
      犯意聯絡；4.診斷證明書3 張；5.扣案之鐵管1 支等證據
      資料，為其主要論斷之依據。訊據被告乙○○固坦承有於
      上開時、地與被告甲○○在告訴人住處前，其並持鐵管1
      支阻擋告訴人之事實，惟堅決否認有放火、殺人之故意或
      與被告乙○○有其犯意聯絡，辯稱：當時伊在家裡睡覺，
      聽聞外面鐵捲門拉啟發出巨響，走出問哥哥發生何事，哥
      哥甲○○稱被鄰居打，伊穿好衣服後未看到哥哥，跑出門
      走至華衙街78號附近看到3 、4 個人在門口拿高爾夫球桿
      等物打哥哥，伊隨即跑過去拿附近的鐵棍反抗，到了現場
      才知道哥哥手上拿有瓦斯桶，伊沒有打人云云。
    (四)經查：
      1.本件案發原因，乃係被告甲○○酒後返家毆打告訴人丙○○所飼養的狗而與告訴人丙○○、戊○○等人互有爭
        執並起肢體衝突，被告甲○○因而心生不滿，業如前述
        ，而被告甲○○返家取出瓦斯桶、打火機隨即出門前往
        告訴人丙○○住處一節，經被告甲○○於本院供稱：「
        我回家時，客廳、廚房都沒有看到我弟弟（乙○○），
        我想我弟弟是在房間，我從進家門口拿完東西到出門時
        間只有10幾秒。我們看到我弟弟也沒有跟他說話」等語
        可認（見本院卷第17頁），被告乙○○見被告甲○○返
        家僅知其兄甲○○被人毆打，毆打原因、細節均不知情
        ，亦不知被告甲○○自家中取出打火機、瓦斯桶等情，
        並經被告乙○○自始供述在卷，而告訴人丙○○、戊○○、亦均證稱：被告甲○○因狗吠叫與家人發生爭執離
        開，至其持瓦斯桶重返家門，約僅5 分鐘云云（見偵卷
        第31頁、第32頁），參以被告甲○○持瓦斯桶、打火機
        ，被告乙○○逕持鐵棒，與一般放火、傷害甚至殺人之
        分工計畫顯有差異，二人在短時間內殊難有共謀之機會
        ，是認被告甲○○應係遭人毆打，一時氣憤，臨時起意
        而為上述放火、傷害之犯行，被告乙○○難認事前知情
        ；再以被告乙○○見哥哥遭人持棍棒毆打，順而持鐵棒
        用以防衛，屬人之常情，其所稱非無可能，尚難單憑其
        供述持鐵棒抵抗告訴人丙○○等人，且有該鐵棒扣案，
        即認被告乙○○對被告甲○○放火、殺人之犯行有其犯
        意聯絡或行為分擔。
      2.又證人丙○○於偵查中稱：「乙○○叫甲○○將瓦斯桶
        丟到屋內讓他爆炸」（見偵卷第32頁）、於本院審理時
        亦證稱：「乙○○有叫他哥哥甲○○丟瓦斯桶進去，讓
        他全家死光光」等語（見本院卷第147 頁），公訴人據
        此認被告乙○○與甲○○有殺人及放火之犯意聯絡，而
        證人戊○○於本院審理時亦證述：「有親眼看見拿木棒
        的人說丟進去讓他們死光光」等語（見本院卷第144 頁
        ），然案發當時丙○○、丁○○站立於木門外，分持高
        爾夫球桿、旗杆抵抗正持瓦斯桶放火之被告甲○○及持
        鐵棒之乙○○，證人戊○○位於屋內，而現場混亂，互
        有叫罵等聲響，業如前述，又與被告二人較靠近之證人
        丁○○於偵查證稱：「沒注意被告乙○○何事，說何話
        」（見偵卷第33頁），於本院審理時亦證稱：「與乙○○沒有打鬥，沒有聽清楚被告二人有無說話」等語（見
        本院卷第139 頁），位於客廳之被告戊○○、己○○○
        亦分別於偵查中證稱：未注意乙○○作何事，或說何話
        等語（見偵卷第33頁、第34頁）；首見，當時在場之人
        丁○○、戊○○、己○○○均未注意被告乙○○有作何
        事、作何話，而證人戊○○於本院審理時固稱有聽聞被
        告乙○○叫甲○○將瓦斯桶丟進去之詞，然與其於94年
        2 月23日偵查中所言互有歧異，本院審酌戊○○於偵查
        中所為之證詞，因距案發時間即94年1 月23日僅逾1 月
        ，記憶較清晰、明確，而被告乙○○是否叫甲○○將瓦
        斯桶丟進去並稱讓他全家死光光一事，對證人戊○○即
        被害人而言係屬痛苦之事，倘有聽聞，記憶應相當深刻
        ，應於案發時即會陳述，是以證人戊○○於偵查中所言
        較為可信。至證人丙○○雖稱有聽到被告乙○○對被告
        甲○○說話，然在場之人均未有所聽聞，況以現場混亂
        、或有爭執，唯獨證人丙○○有前開見聞，尚難憑認，
        是以被告乙○○是否有對被告甲○○稱將瓦斯桶丟進去
        ，讓他全家死光光一語，仍有疑義，遽難執為對被告乙○○不利之證據。
      3.再者，證人丙○○、丁○○因本案所受傷勢，均為灼傷
        ，係被告甲○○放火行為所致，與被告乙○○要無關連
        ；而證人戊○○於案發後經醫診斷，受有左手食指燒傷
        、右大腿右膝挫傷淤青之傷害，有國軍高雄總醫院診斷
        證明書1份 在卷可考（見偵卷第43頁），其手部燒傷為
        證人戊○○關瓦斯桶時所造成，經證人戊○○證述屬實
        （見偵卷第33 頁）， 可認與被告乙○○持鐵棍抵擋之
        犯行無關，亦非被告乙○○所造成。至戊○○所受腿部
        傷害來由，據證人戊○○於警詢稱：「乙○○攻擊他右
        大腿」（見警卷第20頁），於偵查中證稱：「腳瘀血是
        在我將瓦斯桶關掉後，乙○○拿鐵管打我造成的」（見
        偵卷第33頁），又於本院審理時稱：「身上的傷是看到
        警察時衝出去被乙○○打到的，我也不確定」（見本院
        卷第145 頁）、「我爸爸說我被甲○○踹，踹2 下沒有
        錯。我右膝的傷，是警察來時，抓被告受傷的，我抓住
        被告之後，警察才來，我的傷如何造成不確定，因為現
        場很亂」（見本院卷第153 頁）等語，可見，證人戊○○對於其腿部傷害究係乙○○或甲○○何人造成，抑或
        乙○○於何時持鐵棒打到，均不甚明確，其指述並不明
        確，再以證人丙○○於本院審理時亦稱：「（辯護人問
        ：戊○○有無與被告扭打？）有，戊○○被壓著，當時
        不知道有無受傷（辯護人問：戊○○有無說他受傷？）
        當時不知道。甲○○用腳踢戊○○2 下。那是後來才知
        道是右下肢上方靠近腹部處」等語（見本院卷第146 頁
        ），而被告甲○○於案發前確與證人戊○○互有推擠、
        肢體衝突，是而證人丙○○所言應非虛假，證人戊○○
        就其腿部傷勢如何造成其本人無可確知，而本院依據上
        開綜合判斷可認為其腿部傷勢係先前與甲○○扭打鬥毆
        時所留下，是該傷勢並無法作為被告乙○○不利之認定
        。乙○○故曾自白有持棍棒可能有打到人，但不清楚，
        因太混亂等語，然觀被害人之傷單，其傷情除戊○○之
        右腿部有瘀傷之情形外，其餘均係被火灼傷，而戊○○
        之腿傷係甲○○所造成，已如前述，被害人既均無法提
        供自己曾受有乙○○之棍棒傷之積極證據足供本院參酌
        ，被害人空言被告乙○○有持棍棒打傷人云云，並不足
        信。
    (五)綜上所述，足見無足夠之證據證明被告乙○○有本件放火
      、殺人甚至傷害之犯行，或與被告甲○○間就前開公訴人
      所指之犯行有犯意聯絡及行為分擔，被告乙○○是否確有
      本件犯行，本院認為存有合理之懷疑，尚未到達確信其為
      真實之程度，自不能遽認被告乙○○有前開被訴之犯行。
      此外，公訴人復未提出其他積極證據，資以證明被告乙○○確有前開所指犯行，揆諸首揭法律規定與說明，既無足
      夠證據確信公訴意旨之指訴為真實，不能證明被告乙○○
      犯罪，本院自應為被告乙○○無罪判決之諭知。
據上論斷，應依刑事訴訟法第299 條第1 項前段、第300 條、第
301 條第1 項，刑法第173 條第3 項、第1 項、第277 條第1 項
、第55條、第56條、第26條前段、第38條第1 項第2 款，判決如
主文。
中　　華　　民　　國　　94　　年　　10　　月　　7   　日
                  刑事第六庭    審判長法  官  簡志瑩
                                      法  官  林柏壽
                                      法  官  楊佩蓉
以上正本證明與原本無異。
如不服本判決，應於收受送達後10日內向本院提出上訴書狀。
中　　華　　民　　國　　94　　年　　10　　月　　7   　日
 　　　　　　　　　　　　　　　       書記官  翁淑珮
附錄本案論罪科刑法條全文：
刑法第277條
傷害人之身體或健康者，處3 年以下有期徒刑、拘役或1 千元以
下罰金。
犯前項之罪因而致人於死者，處無期徒刑或7 年以上有期徒刑；
致重傷者，處3 年以上10年以下有期徒刑。
刑法第173條
放火燒燬現供人使用之住宅或現有人所在之建築物、礦坑、火車
、電車或其他供水、陸、空公眾運輸之舟、車、航空機者，處無
期徒刑或7 年以上有期徒刑。
失火燒燬前項之物者，處1 年以下有期徒刑、拘役或500 元以下
罰金。
第1 項之未遂犯罰之。
預備犯第1 項之罪者，處1 年以下有期徒刑、拘役或300 元以下
罰金。
